ACORDAO-COMPLETO-2406714

ACÓRDÃO 988/2020 ATA 13/2020 - PLENÁRIO

VISTOS, relatados e discutidos estes autos de representação formulada pela Secretaria de Controle Externo de Aquisições Logísticas (Selog) para apurar a indevida participação da Fratelli Comércio de Máquinas e Equipamentos – Eireli a partir da utilização do tratamento favorecido dispensado às microempresas (ME) e às empresas de pequeno porte (EPP) em diversas licitações durante os exercícios de 2016 e 2017, ofendendo os arts. 3º, II, § 4º, e 48, I, da Lei Complementar n.º 123, de 2006;
	ACORDAM os Ministros do Tribunal de Contas da União, reunidos em Sessão do Plenário, ante as razões expostas pelo Relator, em:
	9.1. conhecer da presente representação, já que satisfeitos os requisitos de admissibilidade previstos nos arts. 235 e 237, VI, do RITCU, para, no mérito, considerá-la procedente;
	9.2. declarar a inidoneidade, pelo período de 3  (três) anos, da Atlantis Comércio de Máquinas e Equipamentos Eireli e da Fratelli Comércio de Máquinas e Equipamentos Eireli para participarem de processo de licitação na administração pública federal ou nos certames promovidos pelos Estados, Distrito Federal e Municípios a partir da aplicação de recursos federais, nos termos do art. 46 da Lei n.º 8.443, de 1992;
	9.3. determinar que a Selog adote as seguintes medidas:
	9.3.1. envie a cópia do presente Acórdão, com o Relatório e a Proposta de Deliberação, aos seguintes destinatários:
	9.3.1.1. à Controladoria-Geral da União, para ciência e adoção da providência determinada pelo item 9.2 deste Acórdão dentro do prazo máximo de 30 (trinta) dias contados da ciência desta deliberação; e
	9.3.1.2. à Atlantis Comércio de Máquinas e Equipamentos – Eireli e à Fratelli Comércio de Máquinas e Equipamentos – Eireli, para ciência;
	9.3.1.3. à Procuradoria da República no Estado de Santa Catarina, para ciência e eventual ajuizamento das ações penais e civis cabíveis; e
9.3.2. arquive o presente processo.

Representação acerca de participação indevida de empresa, com a utilização do tratamento favorecido dispensado às microempresas (ME) e às empresas de pequeno porte (EPP), em diversas licitações nos exercícios de 2016 e 2017.

3. Responsáveis: Atlantis Comércio de Máquinas e Equipamentos = Eireli (CNPJ 10.596.399/0001-79); Fratelli Comércio de Máquinas e Equipamentos - Eireli (CNPJ 09.058.708/0001-78).

13.1. Ministros presentes: José Mucio Monteiro (Presidente), Walton Alencar Rodrigues, Benjamin Zymler, Augusto Nardes, Aroldo Cedraz, Raimundo Carreiro, Ana Arraes, Bruno Dantas e Vital do Rêgo.
13.2. Ministros-Substitutos presentes: Augusto Sherman Cavalcanti, Marcos Bemquerer Costa, André Luís de Carvalho (Relator) e Weder de Oliveira.

ANDRÉ DE CARVALHO

Trata-se de representação formulada pela Secretaria de Controle Externo de Aquisições Logísticas (Selog) para apurar a indevida participação da Fratelli Comércio de Máquinas e Equipamentos – Eireli a partir da utilização do tratamento favorecido dispensado às microempresas (ME) e às empresas de pequeno porte (EPP) em diversas licitações durante os exercícios de 2016 e 2017, ofendendo os arts. 3º, II, § 4º, e 48, I, da Lei Complementar n.º 123, de 2006.
2. 	Após a análise final do feito, o auditor federal da Selog lançou o seu parecer conclusivo à Peça 24, com a anuência dos dirigentes da unidade técnica (Peças 25-26) , nos seguintes termos:
	“ (...) 2. Referida empresa integra uma amostra de dez casos, de um universo maior elencado pela Secretaria de Gestão de Informações para o Controle Externo (SGI) , de usufruto irregular dos benefícios conferidos pela citada lei às ME e EPP, conforme contextualizado e detalhado na primeira parte do tópico seguinte.
	Histórico
	Estudo da SGI
	3. A SGI (peça 3) identificou, por meio de cruzamentos de dados, indícios de que empresas se beneficiaram indevidamente do tratamento diferenciado concedido a ME e EPP nas aquisições realizadas pela Administração Pública Federal (APF) , considerando as seguintes hipóteses (correspondentes a algumas das proibições descritas no § 4º do art. 3º da LC 123/2006) : 
	Hipótese I: empresas com sócio ou empresário em comum, cujo grupo de empresas auferiram conjuntamente receitas anuais superiores ao limites estabelecidos em lei nos exercícios de 2015 ou 2016, sendo todas as empresas envolvidas beneficiárias de tratamento diferenciado em compras públicas no exercício seguinte ao que houve a superação do limite para enquadramento como empresa de pequeno porte, situação em que não mais possuíam direito ao benefício conferido pela lei, conforme vedação prevista no art. 3º, § 4º, III. 
	Hipótese II: empresas com relações societárias entre si, cujo grupo de empresas auferiram conjuntamente receitas anuais superiores aos limites estabelecidos em lei nos exercícios de 2015 ou 2016, sendo que apenas uma das empresas envolvidas foi beneficiada com tratamento diferenciado em compras públicas no exercício seguinte ao que houve a superação do limite para enquadramento como empresa de pequeno porte, situação em que não mais possuía direito ao benefício conferido pela lei. 
	Hipótese III: empresa beneficiária de tratamento diferenciado em compras públicas em cujo quadro societário existe pessoa jurídica, situação vedada pelo art. 3º, § 4º, inciso I. 
	Hipótese IV: empresa beneficiária de tratamento diferenciado em compras públicas integra quadro societário de outra pessoa jurídica, situação vedada pelo art. 3º, § 4º, inciso VII. 
	Hipótese V: empresa beneficiária de tratamento diferenciado em compras públicas com faturamento individual acima do limite definido em lei, situação vedada pelo art. 3º, inciso II.  
	4. O estudo da SGI (peças 25 e 26 do TC Processo 021.524/2017-3) compreendeu a avaliação de 784.195 compras/aquisições realizadas em 2016 e 2017, nas quais as empresas vencedoras se valeram do tratamento diferenciado para ME/EPP, envolvendo 14.429 fornecedores. Foram identificadas as quantidades de ocorrências descritas na tabela 1 seguinte.
	Tabela 1 – Quantitativos totais de empresas com indícios de terem sido beneficiadas indevidamente
	74 grupos de empresas incidiram na hipótese I e II (*) : grupos de empresas relacionadas entre si, com receita superior ao permitido, mas tendo todas ou uma delas sido beneficiada (s) no ano seguinte

	18 empresas incidiram na hipótese III: empresas com PJ em seu quadro societário

	44 empresas incidiram na hipótese IV: empresas que integram quadro societário de outra

	23 empresas incidiram na hipótese V: empresas com faturamento acima do limite para beneficiário

	Fonte: peça 25 do TC Processo 021.524/2017-3. (*) As duas hipóteses foram tratadas em conjunto.
	5. Diante dos resultados colhidos pela SGI, o Ministro André Luiz (peça 1) , acolhendo a seguinte proposta desta unidade técnica, determinou que se adotassem as providências cabíveis:
	‘a) identificar uma amostra de 10 casos, especialmente por materialidade da receita bruta apurada acima do permissivo legal, combinada, se possível, com o número de vitórias da empresa com indícios de fraude no seu enquadramento como ME/EPP, buscando cobrir as 5 hipóteses descritas na peça 25 [transcritas no item 3 desta instrução]. Para cada um desses 10 itens amostrais, serão autuados processos de representação, para fins de apuração e declaração de inidoneidade das envolvidas, caso as fraudes sejam comprovadas, após o devido processo legal;’
	6. A definição dessa amostra baseou-se em dois importantes critérios (peça 2) : faturamento e materialidade das compras. Foram totalizados, para cada empresa, o faturamento em 2016 (contabilizados apenas os valores pagos registrados no Siafi, podendo o valor ser maior em virtude de contratações particulares e com órgãos que não utilizam o Siafi) e o valor homologado das contratações em 2017 (valores homologados dos respectivos certames registrados no Siasg, considerados apenas os itens em que foram utilizados os benefícios licitatórios próprios à ME/EPP) . 
	6.1. Esses dois critérios originaram os indicadores de proporcionalidade do faturamento e da materialidade das compras de cada empresa frente, respectivamente, ao maior faturamento e à maior materialidade encontrados no universo levantado.
	6.2. Atribuiu-se peso de 50% para cada um dos dois indicadores, assegurando-lhes igual expressão e se considerou apenas valores superiores às respectivas medianas, evitando que um indicador pudesse sobressair perante o outro. 
	6.3. Assim, a soma dos indicadores de faturamento proporcional e de materialidade (total homologado) proporcional, com ponderação paritária, possibilitou ordenar as empresas por grau de relevância. No entanto, como nenhuma empresa enquadrada nas hipóteses III e IV foi classificada entre as mais relevantes, procedeu-se à seleção das seis empresas mais relevantes do universo analisado e, depois, à escolha das duas mais relevantes para cada uma das hipóteses (III e IV) não contempladas no primeiro procedimento. Foi necessário ainda, nesse segundo procedimento, desconsiderar o cálculo da mediana, devido à reduzida quantidade de empresas enquadradas nas referidas hipóteses.
	6.4. Da amostra de dez empresas resultantes (peça 2, p. 3) , consta a empresa Fratelli Comércio de Máquinas e Equipamentos Eireli, com os seguintes dados, critério e hipótese de inclusão na amostra:
	Quadro 1 – Valores faturados e homologados relativos à empresa Fratelli
	CNPJ
	Tipo
	Faturamento Siafi (2016) 
	Valor estimado Siasg (2017) 
	Hipótese

	09.058.708/0001-78
	EPP
	R$ 4.475.738,15 (*) 
	R$ 10.722.651,97
	I / II (*) 

	(*) Corresponde ao faturamento do grupo, sendo R$ 311.419,35 referente à Fratelli e R$ 4.164.318,80 referente à Atlantis Comércio de Máquinas e Equipamentos Eireli. 
	Instrução inicial
	7. Na instrução de peça 11, verificou-se inicialmente que não restou caracterizada a incidência da empresa Fratelli (e da correlacionada empresa Atlantis) nas hipóteses de irregularidade I e II, tal como literalmente expostas no item 3 desta instrução, vez que o período em que houve a participação de um mesmo sócio nas duas empresas em questão foi relativamente curto e extemporâneo aos fatos presentemente analisados. 
	8. Nada obstante, a partir de elementos fornecidos pela Junta Comercial do Estado de Santa Catarina (Jucesc) e pela SGI, e colhidos na internet, ficou patenteada ocorrência correlata, qual seja: caracterização de grupo econômico empresarial, a possibilitar burla à vedação legal em comento (art. 3º, § 4º, III, da LC 123/2006 – hipóteses de irregularidade I/II) . Em suma, verificou-se relação estreita histórica e presente entre as duas empresas (sócios em comum no passado; identidade de natureza, atividade e porte; contiguidade dos endereços; representações recíprocas das empresas pelo sócio da outra) e, ademais, atuação planejada de participação escalonada das duas empresas em licitações com uso de benefícios exclusivos às ME/EPP. 
	9. Verificou-se, também, a participação das empresas Fratelli e Atlantis em certames/itens exclusivos ou preferenciais às ME/EPP durante o período em que não eram ME nem EPP, desatendendo a vedação legal disposta no inciso II do art. 3º da LC 123/2006 (correspondente à hipótese de irregularidade V) . 
	10. Em vista dessas duas ocorrências, foi proposta a oitiva das duas empresas sobre a situação delas como grupo econômico, possibilitando burla à vedação legal pertinente, e sobre a participação delas em itens licitatórios destinados exclusiva ou preferencialmente às ME/EPP quando elas não eram ME ou EPP.
	Exame técnico conclusivo
	11. Realizadas as oitivas por edital publicado na imprensa oficial (peças 13-22) , as empresas não se pronunciaram, configurando revelia que não obsta o prosseguimento regular do processo, a teor do que dispõe o art. 12, § 3º, da Lei 8.443/1992.
	12. A análise anterior (peça 11) indicou elementos que levam à prática de duas irregularidades por parte das empresas Fratelli e Atlantis, conforme discorrido nos itens 8 e 9 anteriores. A primeira irregularidade (formação de grupo econômico entre as duas empresas possibilitando atuação alternada entre elas com benefícios contínuos da LC 123/2006, desde pelo menos 2014/2015, burlando a vedação contida no inciso III do § 4º do art. 3º da citada lei) constitui irregularidade grave que se aproxima até mesmo aos tipos penais previstos na Lei 8.666/1993 (art. 90) .
	13. Vale ressaltar que, ainda na análise anterior, verificou-se também confusão societária, considerando que as empresas individuais Fratelli e Atlantis são de propriedade dos irmãos André Luiz de Souza e Rodrigo Luiz de Souza, respectivamente, e cada um dos dois irmãos já integrou o quadro societário da outra empresa (André na Atlantis em 2009; Rodrigo na Fratelli em 2013-2017, quando não estava na Atlantis) .
	14. Por sua vez, a segunda irregularidade (participação das duas empresas em itens licitatórios exclusivos ou preferenciais às ME/EPP em períodos em que não estiveram enquadradas como ME/EPP, entre 2016 e 2018) constitui também grave irregularidade, configurando fraude à licitação (participação indevida, amparada por declaração com conteúdo falso de enquadrar-se como ME/EPP) , diante do que dispõe a jurisprudência desta Corte (Acórdãos do Plenário 61/2019, relator Ministro Bruno Dantas; 2.599/2017, relatora Ministra Ana Arraes; 1.702/2017, relator Ministro Walton Alencar Rodrigues; 568/2017, relator Ministro Aroldo Cedraz; 3.203/2016, relator Ministro Raimundo Carreiro; 745/2014, relator Ministro-Substituto Marcos Bemquerer Costa) e o art. 13, § 2º, do Decreto 8.538/2015 (que regulamenta o tratamento diferenciado em causa) :
	‘§ 2º Deverá ser exigida do licitante a ser beneficiado a declaração, sob as penas da lei, de que cumpre os requisitos legais para a qualificação como microempresa ou empresa de pequeno porte, microempreendedor individual, produtor rural pessoa física, agricultor familiar ou sociedade cooperativa de consumo, estando apto a usufruir do tratamento favorecido estabelecido nos art. 42 ao art. 49 da Lei Complementar nº 123, de 2006.‘
	15. Diante do exposto, os elementos constantes dos autos permitem, desde já, a avaliação quanto ao mérito da presente representação como procedente, tendo apontado irregularidades graves, ensejadoras da sanção de declaração de inidoneidade às empresas Fratelli Comércio de Máquinas e Equipamentos Eireli – EPP e Atlantis Comércio de Máquinas e Equipamentos Eireli para participar, por até cinco anos, de licitação na Administração Pública Federal, com fundamento no art. 46 da Lei 8.443/1992, c/c o art. 271 do Regimento Interno deste Tribunal (RITCU) . 
	16. Ademais, consoante a jurisprudência do TCU, a fraude à licitação justifica a declaração de inidoneidade de empresa para participar de licitações no âmbito da Administração Pública Federal, bem como daquelas realizadas pela Administração Pública de estados e municípios em que haja aporte de recursos federais (Acórdão 1235/2004-TCU-Plenário – Ministro Relator Benjamin Zymler; 2.596/2012-Plenário – Ministra Relatora Ana Arraes; e 348/2016-Plenário – Ministro Relator Walton Rodrigues) .
	Proposta de encaminhamento
	17. Em virtude do exposto, propõe-se: 
	17.1. conhecer da representação, satisfeitos os requisitos de admissibilidade constantes nos arts. 235 e 237, VI, do Regimento Interno deste Tribunal (RITCU) , e no art. 103, § 1º, da Resolução - TCU 259/2014; 
	17.2. no mérito, considerar a presente representação procedente; 
	17.3. declarar a inidoneidade das empresas Fratelli Comércio de Máquinas e Equipamentos Eireli – EPP e Atlantis Comércio de Máquinas e Equipamentos Eireli, com fundamento no art. 46 da Lei 8.443/1992 c/c o art. 271 do RITCU, para participar de licitação e contratar, por até cinco anos, no âmbito da Administração Pública Federal, bem como no âmbito de estados e municípios quando haja aporte de recursos federais, tendo em vista as participações indevidas das empresas na condição de ME/EPP desde pelo menos 2015, quer pelas suas atuações como grupo econômico, burlando a vedação disposta no inciso III do § 4º do art. 3º da Lei Complementar 123/2006, quer pela suas participações indevidas em certames/itens exclusivos/preferenciais às ME/EPP quando não estavam enquadradas como ME ou EPP, descumprindo o disposto no inciso II do art. 3º da mesma lei e configurando uso de declaração falsa naqueles certames licitatórios;
	17.4. informar à Fratelli Comércio de Máquinas e Equipamentos Eireli – EPP e à Atlantis Comércio de Máquinas e Equipamentos Eireli que o conteúdo da deliberação que vier a ser proferida poderá ser consultado no endereço www.tcu.gov.br/acordaos; e 
	17.5 arquivar os presentes autos, nos termos do art. 169, III, do Regimento Interno/TCU.”
É o Relatório.

não há.

Não atuou.

REPRESENTAÇÃO. FRAUDE EM PROCESSOS LICITATÓRIOS. OITIVA. REVELIA. efetiva comprovação da indigitada prática continuada de fraude a processos de licitação com o grave emprego, inclusive, de declaração falsa. CONHECIMENTO. PROCEDÊNCIA. INIDONEIDADE DAS LICITANTES FRAUDADORAS. DETERMINAÇÕES. CIÊNCIA.

REPRESENTAÇÃO (REPR)

Secretaria de Controle Externo de Aquisições Logísticas (Selog).

Trata-se de representação formulada pela Secretaria de Controle Externo de Aquisições Logísticas (Selog) para apurar a indevida participação da Fratelli Comércio de Máquinas e Equipamentos – Eireli a partir da utilização do tratamento favorecido dispensado às microempresas (ME) e às empresas de pequeno porte (EPP) em diversas licitações durante os exercícios de 2016 e 2017, ofendendo os arts. 3º, II, § 4º, e 48, I, da Lei Complementar n.º 123, de 2006.
2.	A presente representação deve ser, preliminarmente, conhecida pelo TCU, já que preenchidos os requisitos legais e regimentais de admissibilidade, para, no mérito, ser considerada procedente diante da confirmação da suscitada irregularidade pela fraude comprovada à licitação. 
3.	A partir dos estudos realizados pela Secretaria de Gestão de Informações para o Controle Externo no TCU (SGI) , além dos elementos fornecidos pela Junta Comercial do Estado de Santa Catarina (Jucesc) e pela subjacente pesquisa na internet, teria sobressaído a estreita relação histórica entre a Fratelli Comércio de Máquinas e Equipamentos – Eireli e a Atlantis Comércio de Máquinas e Equipamentos – Eireli em face dos seus sócios em comum no passado e da identidade na natureza, atividade e porte, além da contiguidade nos endereços e das representações recíprocas para as empresas entre os seus sócios, tendo restado evidenciada, ainda, a planejada atuação para a escalonada participação das duas empresas em licitações pelo uso de benefícios destinados exclusivamente às ME e EPP, a exemplo da participação dessas duas empresas (Fratelli e Atlantis) em certames lançados exclusiva ou preferencialmente às ME e EPP, a despeito de, durante o respectivo período, elas não estarem enquadradas nessas categorias, em desacordo, então, com a vedação imposta pelo art. 3º, II, da LC n.º 123, de 2006.
4.	A Selog promoveu, assim, a oitiva das aludidas empresas pela seguinte linha: ” (...)  (i) a sua atuação combinada com a empresa Atlantis Comércio de Máquinas e Equipamentos Eireli (CNPJ 10.596.399/0001-79) [/Fratelli Comércio de Máquinas e Equipamentos Eireli – EPP (CNPJ 09.058.708/0001-78) ] para alternar e maximizar o uso de benefícios licitatórios conferidos às ME/EPP, configurando burla à vedação disposta no art. 3º, § 4º, inc. III, da Lei Complementar 123/2006, e (ii) a sua participação em certames públicos no período de 25/10/20016 a 5/1/2017, se autodeclarando indevidamente microempresa ou empresa de pequeno porte (ME/EPP) , visando ao gozo dos benefícios conferidos pelos arts. 42 a 48 da citada lei, quando não estava enquadrada como ME/EPP, usufruindo indevidamente do benefício de exclusividade/preferência, o que contraria a finalidade da mesma LC 123/2006 e o disposto no seu art. 3º, inc. II, c/c arts. 44 e 48, inc. I;”
5.	A despeito, contudo, da regular notificação, as referidas entidades deixaram de apresentar as suas efetivas justificativas, passando, assim, à condição de revéis, nos termos do art. 12, § 3º, da Lei n.º 8.443, de 1992. 
6.	De todo modo, após a análise final do feito, a Selog ressaltou a efetiva comprovação da referida fraude à licitação ante a indevida utilização dos benefícios concedidos apenas às ME e EPP, tendo a unidade técnica proposto, por conseguinte, o conhecimento da presente representação para, no mérito, considerá-la procedente e, assim, declarar a inidoneidade da Fratelli Comércio de Máquinas e Equipamentos – Eireli e da Atlantis Comércio de Máquinas e Equipamentos Eireli para licitarem com a administração federal. 
7.	O TCU pode incorporar o parecer da unidade técnica a estas razões de decidir.
8.	Bem se vê que a suscitada fraude ao processo de licitação restou efetivamente comprovada, tendo, ao discorrer sobre a identificação das irregularidades, a unidade técnica assinalado que teria sido indevidamente promovida a formação de grupo econômico entre as duas empresas para a alternada atuação entre elas com vistas à obtenção de escusos benefícios contínuos, desde os exercícios de 2014 e 2015, e, desse modo, restaria configurada a indigitada violação à vedação fixada pelo art. 3º, § 4º, III, da LC n.º 123, de 2006.
9. 	Nâo fosse o bastante, a unidade técnica também evidenciou a malsinada confusão societária, até porque as duas empresas individuais (Fratelli e Atlantis) estariam sob a propriedade dos dois irmãos (André Luiz de Souza e Rodrigo Luiz de Souza, respectivamente) , tendo cada irmão já integrado o quadro societário da outra empresa (André na Atlantis, em 2009, e Rodrigo na Fratelli, de 2013 a 2017) .
10.	A unidade técnica evidenciou, enfim, a inadequada  participação das duas empresas em itens licitatórios destinados exclusiva ou preferencialmente às ME e EPP, a despeio de, nos respectivos períodos entre 2016 e 2018, elas não estarem enquadradas nessas categorias, restando, por aí, configurada a grave irregularidade pela comprovada fraude à licitação em face da indevida participação nos certames a partir do amparo em declaração falso com vistas ao indevido enquadramento como ME ou EPP, em afronta ao art. 13, § 2º, do Decreto n.º 8.538, de 2015, quando regulamentou o tratamento diferenciado nas contratações da administração federal, e em afronta à jurisprudência do TCU (v. g.: Acórdãos 61/2019, 2.599/2017, 1.702/2017, 568/2017, 3.203/2016 e 745/2014, do Plenário) , quando assinalou a subsistência de fraude à licitação pela apresentação de declaração falsa com o intuito de inadequadamente usufruir do indevido tratamento diferenciado estabelecido pela LC n.º 123, de 2006.
11.	O TCU deve declarar, pois, a inidoneidade da Fratelli Comércio de Máquinas e Equipamentos – Eireli e da Atlantis Comércio de Máquinas e Equipamentos – Eireli para participarem de licitação perante a administração federal pelo período de 3 (três) anos, ante a efetiva comprovação da indigitada prática continuada de fraude aos processos de licitação, com o grave emprego, inclusive, de declaração falsa, nos termos do art. 46 da Lei n.º 8.443, de 1992.
12.	O TCU deve conhecer, portanto, da presente representação para, no mérito, considerá-la procedente e, assim, declarar a inidoneidade dessas duas empresas para participarem de licitação perante a administração federal ou perante o emprego de recursos federais.
Ante o exposto, pugno pela prolação do Acórdão ora submetido a este Colegiado. 
TCU, Sala das Sessões, em 22 de abril de 2020.
Ministro-Substituto ANDRÉ LUÍS DE CARVALHO
Relator